臺灣桃園地方法院民事判決　　　　　　　 95年度訴字第652號
原　　　告　甲○○
訴訟代理人　張清浩律師
被　　　告　鐘新梅
　　　　　　乙○○
共　　　同
訴訟代理人　廖克明律師
上列當事人間請求返還代墊款事件，於中華民國96年1 月8 日言
詞辯論終結，本院判決如下：
    主      文
被告丙○○應給付原告新臺幣柒拾壹萬伍仟捌佰零陸元，及自民
國九十四年十一月十七日起至清償日止，按週年利率百分之五計
算之利息。
被告乙○○應給付原告新臺幣貳拾肆萬肆仟柒佰柒拾元，及自
民國九十四年十一月十七日起至清償日止，按週年利率百分之五
計算之利息。
原告其餘之訴駁回。
訴訟費用由原告負擔百分之三十四、被告丙○○負擔百分之四十
九，餘由被告乙○○負擔。
本判決第一項、第二項於原告各以新臺幣貳拾肆萬元、新臺幣捌
萬元供擔保後，得假執行；但被告丙○○、乙○○如各以新臺幣
柒拾壹萬伍仟捌佰零陸元、新臺幣貳拾肆萬肆仟柒佰柒拾元預
供擔保，得免為假執行。
原告其餘假執行之聲請駁回。
    事實及理由
甲、原告主張：(一)原告前向被告之被繼承人買受坐落桃園縣新屋
    鄉○○段10地號土地（下稱系爭土地）一部，經本院90年度
    重訴字第324 號民事判決，命被告丙○○、乙○○各應將系
    爭土地所有權應有部分千分之五四五、一千萬分之0000
    000移轉登記予原告，被告不服，提起上訴，亦經臺灣高
    等法院91年度重訴字第344 號判決及最高法院94年度台上字
    第1678號駁回其上訴確定在案。嗣原告持上揭判決辦理所有
    權移轉登記，經桃園縣政府稅捐稽徵處楊梅分處開出土地增
    值稅繳款書，原告因此寄發存證信函給被告，要求其等繳納
    該稅款，惟被告均置之不理，原告不得已乃於民國94年11月
    16 日 代被告丙○○、乙○○分別繳納土地增值稅新臺幣（
    下同）1,144,785 元及307,646 元（下稱系爭稅捐）。被告
    出賣其系爭土地之所有權應有部分，依土地稅法第5 條第1
    項第1 款規定，土地為有償移轉者，土地增值稅之納稅義務
    人為原所有權人。準此，被告即負有繳納系爭稅捐之公法上
    義務，原告墊款為被告繳納系爭稅捐，係為被告盡公益上之
    義務；且被告無法律上之原因，因原告繳納系爭稅捐之行為
    而受有公法上稅捐繳納義務消滅之利益，原告則因此受有損
    害，爰依民法無因管理或不當得利之法律關係請求被告償還
    。(二)系爭土地遭課徵土地增值稅係可歸責於被告：1.系爭土
    地經桃園縣新屋鄉公所勘查結果，認定未合法作農業使用而
    無法發給農業用地作農業使用證明書，致原告無法依土地稅
    法第39條之2 第1 項之規定申請不課徵土地增值稅，此係被
    告未作合法使用所致，乃可歸責於被告，與系爭土地之自然
    漲價利益歸屬無關。被告雖援引最高法院78年台上字第742
    號裁判意旨，以其無繳納系爭稅捐之義務為抗辯，惟上揭裁
    判係就在訂立買賣契約日起1 個月內申辦所有權移轉登記與
    買受人憑確定判決訴請辦理所有權移轉登記，皆須繳納土地
    增值稅之情形下所為之裁判，然本件原告之所以繳納系爭稅
    捐，係因被告未合法作農業使用所致，上揭最高法院判決於
    本件自無適用餘地。2.系爭土地上之建物係於90年後所建乙
    節，為兩造所不爭執，且被告於上開訴訟事件審理時亦承認
    原告曾於89年9 月23日至被告丙○○家中要求移轉系爭土地
    所有權，但遭被告拒絕。則倘被告當時即配合辦理所有權移
    轉登記，將系爭土地所有權移轉登記與原告，因當時並無上
    開建物存在，即無需繳納系爭稅捐。惟因被告當時拒絕履約
    ，原告不得不於訴請被告移轉系爭土地所有權勝訴確定後之
    94年底繳納系爭稅捐以辦理所有權登記，此即屬歸責於被告
    。(三)次查系爭土地共有人間並無分管協議，原告僅因買受系
    爭土地之應有部分而成為共有人，並無法取得系爭土地之特
    定部分，故被告並未將系爭土地之特定部分點交予原告，原
    告否認被告或被告之父即訴外人鍾柳枝曾將系爭土地點交予
    原告使用收益，亦否認有被告所指稱之有負擔75年第1 期以
    後系爭土地之所有稅捐，是被告辯稱已於75年9 月25日將系
    爭土地點交予原告，點交後所生之土地增值稅應由原告云云
    ，顯無理由。(四)被告雖援引最高法院88年台上字第3039號民
    事判決，主張地價上漲可謂情事變更，並為抵銷之主張。惟
    被告僅舉出該判決其中一段，即有斷章取義之嫌。其次，物
    價之逐年上漲，非當事人所不能預料，被告及鍾柳枝既願約
    定待原告取得受移轉登記之能力與資格後始辦理系爭土地所
    有權之移轉登記，則就所有權移轉登記可能拖延時日，應在
    被告預料之中；且本件係因被告於89年9 月23日拒絕辦理所
    有權移轉登記，以及系爭土地上嗣後興建建物，致原告不得
    不繳納系爭稅捐，此係可歸責於被告之事由，自無情事變更
    原則之適用。況縱應考慮物價指數之波動，惟系爭買賣契約
    係在75年9 月25日簽定，則應以75年之12萬元來換算原告請
    求被告過戶之89年間之價值才是，被告以62年之12萬元換算
    94年時之價值，顯失公平等語，並聲明：被告丙○○應給付
    原告1,144,785 元，及自94年11月17日起至清償日止，按週
    年利率百分之五計算之利息；被告乙○○應給付原告
    307,646 元，及自94年11月17日起至清償日止，按年息百分
    之五計算之利息；願供擔保，請准宣告假執行。
乙、被告則以：(一)系爭土地原為被告之父即訴外人鍾柳枝所有，
    鍾柳枝於62年10月29日將包含系爭土地在內之數筆土地出賣
    與原告之父即訴外人葉阿水，雙方於62年10月29日簽定買賣
    契約（下稱系爭62年契約）。嗣葉阿水死亡，原告為其繼承
    人，然因系爭土地為農業用地，而原告未具自耕農身份，遲
    遲無法辦理系爭土地之所有權移轉登記，原告與鍾柳枝遂於
    75年9 月25日另簽定買賣契約書（下稱系爭75年契約），並
    於第5 條約定「本件買賣之土地限至本契約成立同時由乙方
    親自會同甲方（即原告）踏明界址交于甲方掌管納課」等語
    ，足認被告已於75年9 月25日將系爭土地交付與原告為使用
    收益。(二)系爭土地遭課徵土地增值稅並不可歸責於被告：1.
    按系爭土地出售予原告時，依當時法令，農業用地之移轉並
    無需課徵土地增值稅，然系爭土地之所以遲至94年底始辦理
    所有權移轉登記，係因89年間土地法刪除關於農地移轉登記
    限制之規定，原告始取得受系爭土地移轉登記之資格與能力
    ，並於90年始訴請被告辦理移轉登記，此乃不可歸責於被告
    。2.系爭土地為農業用地，依土地稅法第39條之2 之規定，
    原告得申請不課徵土地增值稅，然因系爭土地上存有建物致
    無法申請免徵土地增值稅，倘原告於買買契約簽定後即取得
    受讓系爭土地移轉登記之能力與資格，自無可能產生此遭課
    徵系爭稅捐之情事，此係可歸責於原告所生之不利益。且原
    告於95 年9月25日言詞辯論期日自承系爭土地上之建物非被
    告所建，亦非存在於系爭買賣契約中所約定交付與原告之特
    定部分上，故系爭土地遭主管機關認定非屬農業使用，而遭
    課徵系爭稅捐之情事，不可歸責於被告，自不應令被告負擔
    繳納之責。3.另參照最高法院78年台上字第742 號裁判意旨
    ，本件62年至94年間土地自然漲價所生之差額利益，非由被
    告獲得，且系爭土地無法辦理所有權移轉登記係可歸責於原
    告，已如前述，被告自無繳納系爭稅捐之義務。退步言之，
    縱認被告應負繳納系爭稅捐之責，惟本件原告有前開可歸責
    之事由，從而，至少就90年以前之土地增值稅仍不應由被告
    負擔。況系爭稅捐已高於系爭土地之買賣價金，又系爭土地
    遲至94年底始辦理移轉登記非可歸責於被告，故將系爭稅捐
    全由被告負擔，實屬不公。(三)其次，原告持確定判決向稅捐
    處申報土地移轉現值，係以自己名義、為自己之利益而為之
    ，非為被告管理事務，與民法第172 條、第174 條所定要件
    不符。縱認原告繳納土地增值稅有為被告管理事務之意思，
    然系爭土地於辦理移轉登記時可申請農用證明以免徵土地增
    值稅，原告卻不申請，其管理顯不利於被告，原告自不得依
    民法無因管理之法律關係向被告請求。又原告雖主張被告並
    未將系爭土地點交云云，惟觀之系爭75年契約第4 條「該買
    賣之土地至民國75年第1 期份止以前各年期應付之未納稅捐
    等一律由乙方自即日起依照政府納期限天以內負完全責任繳
    清」之約定，倘系爭土地未交付原告為使用收益，何以約定
    75年第1 期以前之未納稅捐由鍾柳枝負擔？原告所言洵無可
    取。是系爭土地已於75年間點交與原告使用，被告未因此而
    獲有任何利益，其後產生之土地增值稅自應由原告負擔，故
    原告依民法不當得利之法律關係向被告為本件請求，顯屬無
    據。(四)又於臺灣高等法院91年度重上字第344 號所有權移轉
    登記事件中，原告不否認就系爭62年契約之買賣價金尚有12
    萬元未為給付，被告自得主張同時履行抗辯。再者，參照最
    高法院47年台上字第1771號、66年台上字第2975號判例意旨
    及同院88年台上字第3039號裁判意旨，系爭買賣契約成立後
    ，至原告向本院提起前開所有權移轉登記事件止，已將近30
    年，以90年之年物價指數為100 ，則62年之年物價指數為
    24.40 ，94年之年物價指數為103.46，從而，62年時之12萬
    元，相當於現今之508,800 元，倘本院認被告應負給付土地
    增值稅之責，被告爰依民法第227 條之2 情事變更之規定，
    請求原告增加給付被告買買價金508,800 元，並依同法第
    334 條之規定主張抵銷。又被告乙○○、丙○○各繼承系爭
    土地應有部分一千分之九六、一千分之六五五，依比例計算
    ，被告乙○○、丙○○各得以65,040元、443,760 元主張抵
    銷等語資為抗辯，並聲明：原告之訴駁回；如受不利之判決
    ，願供擔保請准宣告免為假執行。
丙、得心證之理由：
  一、兩造不爭執之事實：
    (一)系爭土地原為被告之父即訴外人鍾柳枝所有，鍾柳枝於62
      年10月29日將包含系爭土地在內之數筆土地出賣與原告之
      父即訴外人葉阿水，雙方於62年10月29日簽訂系爭62年契
      約。嗣葉阿水死亡，原告為其繼承人，與鍾柳枝於75年9
      月25日另簽訂系爭75年契約。
    (二)89年9 月23日原告曾請求被告移轉就系爭土地之應有部分
      辦理所有權移轉登記。
    (三)原告於90年間提起訴訟，請求被告移轉系爭土地所有權，
      業經本院90年度重訴字第324 號民事判決，命被告丙○○
      、乙○○各應將系爭土地所有權應有部分千分之五四五、
      一千萬分之0000000移轉登記予原告，被告不服，
      提起上訴，亦經臺灣高等法院91年度重訴字第344 號判決
      及最高法院94年度台上字第1678號駁回其等之上訴確定在
      案。
    (四)系爭土地上存有之建物係於90年以後才興建。
    (五)原告持前揭判決辦理系爭土地所有權移轉登記時，經桃園
      縣稅捐稽徵處課徵土地增值稅1,144,785 元及307,646 元
      ，且已由原告於94年11月16日繳納。
    (六)原告尚有12萬元之價金未給付。
  二、系爭稅捐應由何人負擔之爭執：
    (一)按「土地增值稅之納稅義務人如左：一、土地為有償移轉
      者，為原所有權人。」、「前項所稱有償移轉，指買賣、
      交換、政府照價收買或徵收等方式之移轉。」土地稅法第
      5 條第1 項第1 款、第2 項定有明文。本件既係被告本於
      買賣關係將系爭土地所有權應有部分移轉登記與原告，自
      應以被告為土地增值稅之納稅義務人，則原告主張上開所
      繳1,144,785 元、307,646 元之納稅義務人應分別為被告
      丙○○、乙○○，且被告所負該義務為公法上之義務等情
      ，應為可採。
    (二)依土地稅法第39條之2 第1 項規定，作農業使用之農業用
      地，移轉與自然人時，固得申請不課徵土地增值稅。惟查
      被告將系爭土地所有權應有部分移轉與原告時，系爭土地
      上因有建物，且申請人未能檢附合法建物證明文件，致桃
      園縣新屋鄉公所認定系爭土地未合法使用而不發給「農業
      用地做農業使用證明書」等情，業據桃園縣新屋鄉公所於
      95年7 月5 日以桃新鄉農字第0950011302號函覆本院可稽
      （見本院卷第81頁至第88頁），是被告抗辯本件得不課徵
      土地增值稅，原告自行繳納應自行負責乙節，即非可採。
    (三)被告主張系爭土地已於75年9 月25日交付原告使用乙節，
      為原告否認。查系爭75年契約第4 條、第5 條固分別約定
      「該買賣之土地至民國七十五年第壹期份止以前各年期應
      負未納之各項稅捐（田賦、戶稅、水租、所得稅）等一律
      由乙方自即日起依照政府繳納期限負完全責任繳清。」、
      「本件買賣之土地限至本契約成立同時由乙方親自會同甲
      方（即原告）踏明界址交于甲方掌管納課」等語（見本院
      90年度重訴字第324 號所有權移轉登記事件第一審卷宗第
      7 頁至第8 頁）。惟前條約定僅係約明至75年第一期前所
      負未納稅捐，由乙方即賣方負繳納責任，與賣方即被告之
      被繼承人是否已將土地交付原告無關，尚難遽認賣方已將
      土地交付與原告；而上開第5 條係約定賣方應於該契約簽
      訂之同時交付土地與原告，亦不能因有上開約定即認賣方
      已經履行該約定，此觀諸系爭62年契約第4 條及第7 條亦
      分別約定：「該買賣之土地至民國陸貳年第貳期份止以前
      各年期應負未納之各項稅捐（田賦、戶稅、水租、所得稅
      ）等一律由乙方自即日起依照政府繳納期限負完全責任繳
      清。」、「本件買賣之土地限至本契約成立同時由乙方親
      自會同甲方（即原告）踏明界址交于甲方掌管納課」等語
      （見同上卷宗第45頁背面至第46頁）更明。另被告丙○○
      雖於89年9 月23日曾為「我如果買持分的田還在，你不用
      來找我可以」之陳述等語，但此係被告丙○○之自己陳述
      ，豈能用以證明其被繼承人已將系爭土地交付原告之事實
      。綜上，被告之上開抗辯，尚非可採。準此，被告主張自
      75年起因土地漲價而生之土地增值稅應由原告負擔，亦非
      可取。
    (四)又系爭買賣契約簽訂時，因法令之限制，原告無受系爭土
      地所有權移轉登記之資格與能力，是兩造始約定應於原告
      取得該資格與能力後辦理移轉登記乙節，為兩造所不爭執
      。而本件土地增值稅之課徵係肇因於系爭土地未做農業使
      用，並非因嗣後法令變更為農業用地所有權移轉一律應課
      徵土地增值稅所致，亦即若系爭土地上未有不合法之建物
      存在，則被告縱於94年間始將系爭土地所有權移轉登記與
      原告，本件亦無課徵土地增值稅之問題。況且原告於89年
      間向被告丙○○請求移轉系爭土地所有權時，遭被告丙○
      ○拒絕，原告於90年間提起訴訟請求被告移轉系爭土地所
      有權，被告亦拒絕協同辦理，而被告在未將系爭土地所有
      權移轉登記與原告前，其仍為系爭土地之所有權人，始有
      權排除對於系爭土地所有權之侵害，其聽任第三人於系爭
      土地上興建建物而未予排除，致系爭土地上因有不合法之
      建物存在而遭課徵土地增值稅，則本件土地增值稅之課徵
      即不能謂係可歸責於原告？是被告辯稱本件土地增值稅之
      課徵係可歸責於原告未能即時取得受移轉之能力而應由原
      告負擔乙節，應非可採。
    (五)綜上，應認系爭稅捐應由被告負擔。
  三、次按「無法律上之原因而受利益，致他人受損害者，應返
      還其利益。」、「受領人於受領時，知無法律上之原因或
      其後知之者，應將受領時所得之利益，或知無法律上之原
      因時所現存之利益，附加利息，一併償還。」民法第179
      條前段、第182 條第2 項前段分別定有明文。原告所繳納
      1,144,785 元、307,646 元土地增值稅之納稅義務人既分
      別為被告丙○○、乙○○，且被告所負該義務為公法上之
      義務，而由原告代為繳納，則被告受有免除該稅捐義務之
      利益致原告受有損害，原告依民法第179 條規定請求被告
      返還所得利益並附加利息，於法有據。
  四、另按「契約成立後，情事變更，非當時所得預料，而依其
      原有效果顯失公平者，當事人得聲請法院增、減其給付或
      變更其他原有之效果。」民法第227 條之2 第1 項定有明
      文。經查原告雖曾與被告之被繼承人於75年間簽訂系爭75
      年契約，但該契約訂立之目的係為指定系爭62年契約之登
      記名義人，並非新的買賣乙節，為原告於上開所有權移轉
      登記事件審理時陳明在案（見該事件第一審卷第41頁）。
      ，是應認上開未交付之價金12萬元係原告之被繼承人依據
      系爭62年契約所應交付者，於其死亡後，由原告繼承。又
      上開12萬元價金係因兩造約定應與系爭土地所有權移轉同
      時為之，且原告係因89年1 月4 日農業發展條例修正施行
      後始取得受移轉之能力，是應認被告在此之前無請求原告
      給付上開價金之權利，亦即自系爭62年契約訂立後至被告
      得請求原告給付為止，其間已滿25年，此情事應非當事人
      訂約時所能預料，而依行政院主計處公佈「消費者物價指
      數銜接表」所示，62年之年物價指數為24.4，89年之年物
      價指數為100.01，其間物價已經上漲約5 倍，則原告若依
      原定12萬元為給付，對被告而言，顯失公平，是被告請求
      增加給付，於法有據。本院審酌上開物價指數變動情形，
      認為原告應增加給付為491,852 元（120,000 ×100.01÷
      24.4＝491,852 元以下四捨五入，下同）始為公平。另被
      告主張應各以其繼承之系爭土地應有部分之比例取得上開
      增加後之給付乙節，為原告所不爭執，準此，原告應給付
      被告丙○○、乙○○之價金應各為428,979 元〔491,852
      ×（655 ÷751） ＝428,979 〕、62,873元〔491,852 ×
      （96÷751） ＝62,873〕。
  五、又按「二人互負債務，而其給付種類相同，並均屆清償期
      者，各得以其債務，與他方之債務，互為抵銷。但依債之
      性質不能抵銷或依當事人之特約不得抵銷者，不在此限。
      」民法第334 條第1 項定有明文。經查原告對於被告丙○
      ○、乙○○各有1,144,785 元、307,646 元之不當得利返
      還債權，被告丙○○、乙○○則各對原告有428,979 元、
      62,873元之價金債權，其給付種類相同，且均已屆清償期
      ，又無不得抵銷之情事，則被告丙○○、乙○○主張以其
      價金債權與對原告所負返還不當得利債務抵銷，於法有據
      。而於上開抵銷後，原告對於被告丙○○、乙○○之不當
      得利返還債權各為715,806 元（1,144,785 －428,979 ＝
      715,806） 、244,773 元（307,646 －62,873＝244,773
      ）。
  六、從而，原告依不當得利之法律關係請求被告丙○○、乙○
      ○各給付715,806 元、244,773 元及均自94年11月17日起
      至清償日止按週年利率百分之五計算之利息為有理由，應
      予准許；逾此範圍請求為無理由，應予駁回。
  七、兩造陳明願供擔保，聲請宣告假執行或免為假執行，經核
      原告勝訴部分，合於法律規定，爰分別酌定相當之擔保金
      額宣告之；原告其餘假執行之聲請，因訴之駁回而失所依
      據，不予准許。
丁、訴訟費用負擔之依據：民事訴訟法第79條。
中　　華　　民　　國　　96　　年　　1 　　月　　22　　日
                  民事第三庭  法　官　林望民
以上正本係照原本作成
如對本判決上訴，須於判決送達後20日內向本院提出上訴狀
中　　華　　民　　國　　96　　年　　1 　　月　　22　　日
                    　　　　　書記官　曾建中
